臺灣士林地方法院民事判決　九十一年度簡上字第五五號
　　上　訴　人　　甲○○
　　兼訴訟代理人　丙○○○
　　被上訴人　　　乙○
右當事人間請求給付會款事件，上訴人對於中華民國九十一年一月二十九日本院內湖
簡易庭九十年度湖簡字第四０五號第一審判決提起上訴，本院判決如左：
    主  文
上訴駁回。
第二審訴訟費用由上訴人負擔。
    事  實
甲、上訴人方面：
  一、聲明：
  （一）原判決不利於上訴人部份廢棄。
  （二）右廢棄部分駁回被上訴人於原審之訴。
  二、陳述：除與原審判決書所載者相同茲予引用外，補稱：
  （一）上訴人確已清償會款：上訴人清償系爭新台幣（下同）三十萬元會款，係向
        被上訴人委託之代理人、即訴外人鍾美玉為之（被上訴人亦自承常委託鍾美
        玉代收會款）。由被上訴人另案告訴鍾美玉侵占代收會款案之不起訴處分書
        （台灣士林地方法院檢察署八十九年度偵字第六四三０號）之內容，可知被
        上訴人於告訴狀確提及鍾美玉已向上訴人收取三十萬元會款，且為被上訴人
        所知悉，本件被上訴人請求會款無理由。縱退萬步言，鍾美玉該次行為未得
　　　　被上訴人授權，其仍有表見代理之適用，其清償行為之效果，仍歸屬本人即
　　　　被上訴人。
  （二）之前鍾美玉有向上訴人借款四十萬元，其表示是被上訴人所借，後來鍾美玉
　　　　打電話告知上訴人已倒會，上訴人與鍾美玉就說好以會款抵借款，幾天後，
　　　　被上訴人又向上訴人收會錢，上訴人告以其與鍾美玉說要用會款抵借款之事
　　　　，被上訴人已同意。
  （三）證人蔡素蓮、黃玉霞與被上訴人到上訴人家中，不是要收會錢，是渠等叫上
        訴人不要讓鍾美玉抵債，被上訴人本來有同意讓上訴人抵債。
  三、證據：援用原審之立證方法，並提出台灣士林地方法院檢察署八十九年度偵字
            第六四三０號詐欺等案件不起訴處分書影本一份、另聲請調閱該案卷，
            及再訊問證人鍾美玉。
乙、被上訴人方面：
  一、聲明：駁回上訴。
  二、陳述：除與原審判決書所載者相同茲予引用外，補稱：
  （一）否認有委託鍾美玉向上訴人借款四十萬元之事實，是鍾美玉自己借的，被上
        訴人並沒有同意用會款抵借款。被上訴人是有告鍾美玉，因鍾美玉自己去抵
        債，故被上訴人認鍾美玉是侵占。
  （二）被上訴人並沒有同意用上訴人之會錢給鍾美玉抵債，如果同意，就不會跑去
        向上訴人要會錢，當時被上訴人還有找三個會員一起去。
  三、證據：援用原審之立證方法，並聲請訊問證人蔡素蓮、黃玉霞。
    理  由
一、本件被上訴人起訴主張：伊於民國（下同）八十六年一月二十日召集互助會，會
    員共五十名，會期至八十九年七月二十日，每會會金二萬元，約定每月二十日標
    會，並於每年六月五日、十二月五日各加標一次（下稱第一會），上訴人吳秀真
    由上訴人丙○○○代為參加一會，於八十七年十一月二十日得標，然上訴人吳秀
    真自八十八年十月二十日起，即未繳納死會會款，計積欠會款十二期共二十四萬
    元；又被上訴人另於八十六年五月二十日召集互助會，會員共六十名，會期至八
    十八年十一月五日，每會會金一萬元，約定每月五日、二十日標會（下稱第二會
    ），上訴人丙○○○參加兩會，均已得標，惟上訴人丙○○○亦拒繳尾會三期會
    款共計六萬元，爰依互助會法律關係，訴請上訴人吳秀真、丙○○○分別給付二
    十四萬元、六萬元，及均自起訴狀繕本送達翌日起，至清償日止，按年息百分之
    五計算之利息（被上訴人另請求上訴人丙○○○應與吳秀真連帶給付第一會死會
    會款二十四萬元暨遲延利息部分，經駁回，未上訴已確定）等語。
二、上訴人則辯稱：（一）上訴人已將共三十萬元死會會款，向被上訴人委託之代理
    人鍾美玉清償，由被上訴人另案告訴鍾美玉侵占代收會款案之不起訴處分書（台
    灣士林地方法院檢察署八十九年度偵字第六四三０號）之內容，可知被上訴人於
    告訴狀確提及鍾美玉已向上訴人收取三十萬元會款，且為被上訴人所知悉，縱鍾
    美玉該次行為未得被上訴人授權，其仍有表見代理之適用，其清償行為之效果，
    仍歸屬本人即被上訴人；（二）之前鍾美玉有向上訴人丙○○○借款四十萬元，
    其表示是被上訴人所借，後來鍾美玉告知上訴人已倒會，上訴人與鍾美玉即約定
    以會款抵借款，被上訴人亦同意等語。
三、被上訴人主張其先後召集前揭第一會、第二會之互助會，上訴人吳秀真參加第一
    會一會，上訴人丙○○○參加第二會兩會，均已得標之事實，業據其提出互助會
    單影本為證，並為上訴人所不爭執，原告此部分主張堪信為真正。原告復主張上
    訴人吳秀真積欠剩餘死會會款十二期、共二十四萬元，上訴人丙○○○積欠剩餘
    死會會款三期、共六萬元等語，上訴人則以前詞置辯，經核：
（一）關於上訴人辯稱已將死會會款，向被上訴人之代理人鍾美玉交付清償部份，為
      被上訴人所否認，按，「當事人主張有利於己之事實者，就其事實有舉證之責
      任。」，民事訴訟法第二百七十七條前段定有明文。次按，「請求履行債務之
      訴，原告就其所主張債權發生原因之事實，固有舉證之責任，若被告自認此項
      事實而主張該債權已因清償而消滅，則清償之事實，應由被告負舉證之責任，
      此觀民事訴訟法第二百七十七條之規定自明。」，最高法院二十八年度上字第
      一九二０號判例揭有此旨，亦足資參酌，是上訴人自應就其抗辯清償之事實負
      舉證之責。就此，上訴人所指代被上訴人收取會款之鍾美玉於原審證稱：「：
      ：，如果被告要拿會錢給原告如果找不到人時就託給我，因為當時我在原告處
      上班，再拿去給原告，被告並不是每次都會託我轉交，我也不記得最後一次是
      何時，九二一以後都是原告自己去收。」等語，於本院準備程序調查時，亦證
      述：「：：我曾經幫他（指被上訴人）收過會錢，都是新明路附近的鄰居，當
      時莊小姐在東興路開牛肉麵店我受雇於他，他若自己去收錢沒收到，被上訴人
      會打電話給我請我代收會員拿來的錢，拿到後我會拿到店裡給她，沒有固定會
      員，也不是每一次都這樣，要她自己去收，沒有收到才會託我收。」、「他們
      （指上訴人）也曾經託我，他們並非每次都託我，只有在被上訴人莊小姐沒收
      到時才會託我。：：」、「：：最後一次是內湖的朋友，九二一地震後的那一
      個二十三日，之後就沒有代收過。」等語。考以九二一地震係發生於八十八年
      九月二十一日，乃顯著之事實，無庸舉證，而本件被上訴人所主張上訴人積欠
      之會款，就上訴人甲○○所參加第一會部份，係八十八年十月二十日以後之十
      二會，就上訴人丙○○○所參加第二會部份，則係尾會三會、即八十八年十月
      五日以後之會款，均係八十八年九月二十三日、即證人鍾美玉所述最後代收日
      之後，自難認定鍾美玉確有代為收取此部份會款之事實。而上訴人另指依台灣
      士林地方法院檢察署八十九年度偵字第六四三０號被上訴人告訴鍾美玉侵占（
      詐欺）案件之不起訴處分書之內容，可知被上訴人知悉鍾美玉已向上訴人收取
      三十萬元會款部分，經查，鍾美玉於上開刑事案件偵查中，亦否認有向上訴人
      丙○○○收取系爭三十萬元會款之事實，而被上訴人於該案件偵查中，亦陳稱
      ：「倒會後，我向黃（指丙○○○）要收會款來給活會的人，黃說其尚欠二十
      四萬元要以玉（指鍾美玉）之借款抵（因玉欠其四十萬元，只還十萬元，玉說
      要代黃繳會款以抵借款）。」等語，並明確補充其告訴旨意乃「是告黃說玉以
      代付會款抵借款」，業經本院調閱上開刑事偵查案卷查明無訛，由此，顯不足
      證明上訴人已將系爭共三十萬元之會款交付鍾美玉，上訴人此部份抗辯自不足
      採。
（二）至於上訴人抗辯之前鍾美玉向上訴人丙○○○借款四十萬元，其表示是被上訴
      人所借，嗣鍾美玉告知上訴人已倒會，上訴人丙○○○與鍾美玉即約定以會款
      抵借款，被上訴人亦同意乙節，被上訴人亦否認有委託鍾美玉向上訴人丙○○
      ○借款四十萬元，及同意上訴人、鍾美玉抵債之情，是以，此部份所應審究者
      ，乃系爭四十萬元之借貸關係，係存在於上訴人丙○○○與鍾美玉之間，或效
      力及於被上訴人？被上訴人是否同意或承認上訴人丙○○○與鍾美玉間有關抵
      償債務或債務承擔之約定？經查：
  １、關於借款四十萬元部份，鍾美玉於本院準備程序調查時證稱：「我有跟上訴人
      丙○○○借四十萬元，我不記得什麼時候借的，只知道是在八十八年借的。」
      等語，由鍾美玉此部份陳述，尚難認其係以被上訴人代理人之身分而為借貸，
      法律效果自無及於被上訴人可言，上訴人抗辯鍾美玉表示是被上訴人所借云云
      ，尚不足採。是以關於四十萬元之借貸關係，乃存在於上訴人丙○○○與鍾美
      玉個人之間，與被上訴人無涉，迨無疑義，上訴人丙○○○對被上訴人自無借
      款債權，上訴人亦不得逕以此主張抵銷其上開會款債務。
  ２、承上，系爭四十萬元借款關係，係存在於上訴人丙○○○與鍾美玉之間，則上
      訴人所主張，於系爭互助會停會後，鍾美玉告知其已倒會，上訴人丙○○○與
      鍾美玉即約定以會款抵借款等情，核其性質，應係約定由鍾美玉承擔上訴人之
      會款債務，而消滅鍾美玉對丙○○○之借款債務，按，第三人與債務人訂立契
      約承擔其債務者，非經債權人承認，對於債權人不生效力。民法第三百零一條
      定有明文。則上訴人丙○○○與鍾美玉間有關抵債、承擔會款債務之約定，非
      經被上訴人同意或承認，對被上訴人即不生效力。
  ３、證人鍾美玉於本院準備程序調查時雖證稱：「：：被上訴人乙○於八十三年借
      我的名字去借貸款，我的意思是以我的名義去向銀行借一百八十萬元，是用我
      的房子設定抵押，錢都是乙○夫妻拿去的，原來的利息也都是他們在繳，後來
      在八十九年一月之後，他們就沒有繳了，都是我自己繳的。我一直跟乙○要貸
      款的利息和本錢，但他都沒有給我，他跟我說上訴人丙○○○的會錢三十萬元
      要給我抵，所以就用這個來抵上訴人丙○○○的會錢三十萬，另外十萬元我有
      還給上訴人丙○○○。」、「他向我借一百八十萬，前三年是繳利息給銀行，
      三年後才是開始還本，到八十九年一月他就沒有繳了，大約一百七十萬元未付
      。」、「（當時如何跟上訴人丙○○○表示用會錢抵債務？）是我先跟乙○要
      錢，他說要用上訴人丙○○○的會錢三十萬來抵，我打電話跟上訴人丙○○○
      講抵會錢的事，乙○也說好，乙○也有到上訴人丙○○○家去說抵就抵。」云
      云。然被上訴人否認其對鍾美玉負有債務，及同意抵債之情，並主張：「他買
      房子之前我有貸一百五十萬借他，後來我先生有跟他借一百八十萬沒錯，後來
      他不到我哪裡上班，我先生就說不要幫他繳貸款，因為有買了一筆基隆河截彎
      取直的地，錢是我們繳的，後來權狀他拿去，不給我們，我們才不繳貸款的，
      當時地大約值二十幾萬元，現在是一百多萬元，我們認為這樣抵一抵，就不用
      在給他錢，所以就不用繳貸款。：：我並沒有同意說要用上訴人丙○○○的會
      錢給他抵債，我如果同意就不會跑去跟上訴人丙○○○要會錢，當時我還有找
      三個會員一起去。」等語。考以被上訴人是否同意或承認鍾美玉、丙○○○抵
      債約定乙節，事涉鍾美玉對上訴人丙○○○借款債務是否消滅，利益攸關，鍾
      美玉所為證詞，不無偏頗之可能，得否逕予採信已非無疑。而查，鍾美玉於原
      審證述時，完全未提及任何有關被上訴人積欠其債務，同意轉讓對於上訴人之
      會款債權，或同意鍾美玉與上訴人丙○○○間抵債之約定，而其於前述台灣士
      林地方法院檢察署八十九年度偵字第六四三０號刑事案件偵查中，亦未曾述及
      被上訴人有積欠其債務或債權轉讓、債務承擔之情事，其並否認與丙○○○間
      有抵債之約定，亦經本院調閱上開刑事案卷查明。再者，依上訴人有關抵債約
      定之陳述，鍾美玉係向其表示之前四十萬元是被上訴人所借，乃約定以會款抵
      借款，並非因被上訴人積欠鍾美玉其他債務而轉讓會款債權，而鍾美玉前揭證
      詞，與上訴人此部分陳述亦不符。況且，系爭二互助會，乃八十八年九月以後
      停會，上訴人於八十八年十月間起即未繳納死會會款，而依上訴人所述，鍾美
      玉係於告知其倒會時，即約定以會款抵償借款，惟依前揭鍾美玉之陳述，其與
      被上訴人夫妻間，係因八十九年一月以後銀行貸款未繳納利息，其向被上訴人
      夫妻催討本利，被上訴人乃同意轉讓會款債權予鍾美玉以抵償其借款，顯然在
      前述系爭互助會甫停標後，鍾美玉與上訴人丙○○○約定抵債之時，被上訴人
      並無所謂同意鍾美玉抵債可言，亦可見鍾美玉之證詞相互矛盾，難認屬實，自
      不足憑採。
  ４、而於系爭互助會停會後，曾偕同被上訴人前往上訴人丙○○○住處，請求會款
      之活會會員蔡素蓮、黃玉霞則於本院準備程序調查時，分別證稱：「：：被上
      訴人乙○說要收會錢，上訴人丙○○○說鍾美玉叫我要和你抵債，：：被上訴
      人乙○向上訴人丙○○○說我沒有向你借錢，被上訴人乙○沒有同意他說要抵
      ，：：」、「：：去的時候被上訴人乙○表示我帶活會的人來收會錢，：：上
      訴人丙○○○說美玉是借給被上訴人乙○的，乙○有當場表示說不是他借的，
      乙○並無同意上訴人丙○○○抵會錢，上訴人丙○○○說他和美玉說好了要抵
      債：：」等情，自難認被上訴人確有同意上訴人與鍾美玉抵債之約定，或承認
      由鍾美玉承擔會款債務之事實。除此，上訴人又未能舉證以明，其前揭抗辯被
      上訴人同意云云，自不足採。
（三）綜上所述，上訴人未能舉證證明前述二十四萬元、六萬元之死會會款債務，業
      經交付清償、或者約定抵償、債務承擔等而消滅，其抗辯均難憑採。
四、從而，被上訴人依民間互助會法律關係，訴請上訴人吳秀真給付會款二十四萬元
    、上訴人丙○○○給付會款六萬元，及均自起訴狀繕本送達翌日、即九十年十月
    十八日起，至清償日止，按年息百分之五計算之利息，洵屬有據，應予准許。原
    審判命上訴人給付上開金額，並依職權宣告假執行，於法並無違誤。上訴意旨指
    摘原判決不當，求予廢棄改判，為無理由，應予駁回其上訴。
五、本件事證已明，兩造其餘攻擊防禦方法，於判決結果不生影響，爰不一一詳予論
    述，附此敘明。
六、據上論結，本件上訴為無理由，依民事訴訟法第四百三十六條之一第三項、第四
    百四十九條第一項、第七十八條、第八十五條第一項前段，判決如主文。
中　　　華　　　民　　　國　　九十一　　年　　 十一 　　月　　 十二 　　日
                            臺灣士林地方法院民事第二庭
~B審判長法官　李玉卿
~B法　　　官　方彬彬
~B法　　　官　施月燿
右為正本係照原本作成。
本判決不得上訴。
中　　　華　　　民　　　國　　九十一　　年　　 十一 　　月　　 二十 　　日
~B法院書記官　謝文傑
